【裁判字號】    92,家上更(一),1
【裁判日期】    920708
【裁判案由】    確認親子關係不存在
【裁判全文】
臺灣高等法院民事判決                            九十二年度家上更(一)字第一號
    上  訴  人  甲○○
    訴訟代理人  許美麗律師
    訴訟代理人  王彩又律師
    訴訟代理人  李林盛律師
    被上訴人    乙○○
    訴訟代理人  徐國楨律師
    訴訟代理人  曾能煜律師
右當事人間請求確認親子關係不存在事件，上訴人對於中華民國八十九年十月十三日
臺灣新竹地方法院八十九年度家訴字第九號第一審判決提起上訴，經最高法院發回更
審，本院判決如左：
    主      文
上訴駁回。
第二審及發回前第三審訴訟費用由上訴人負擔。
    事實及理由
一、被上訴人主張：上訴人與被上訴人生母徐五妹並無婚姻關係，竟持偽造之結婚證
    書，並填具身分變更登記申請書，於七十七年五月十六日向戶政機關申請將上訴
    人變更為被上訴人生父之不實身分登記，使被上訴人因準正被視為上訴人之婚生
    子女，惟兩造間並無血緣關係，且徐五妹與上訴人未曾有結婚之公開儀式，僅於
    同居後辦理結婚登記而已，不符合民法有關結婚之要件，上訴人之認領行為應屬
    無效，爰先位之訴請求確認被上訴人與上訴人間之親子關係不存在，備位之訴倘
    認為兩造間因上訴人之認領行為而有親子關係存在，因上訴人並非被上訴人生父
    ，爰依民法第一千零六十六條規定訴請撤銷上訴人於七十七年五月十六日之認領
    行為。並聲明：上訴駁回。
二、上訴人辯稱：兩造間有血緣關係，上訴人與被上訴人生母徐五妹於民國四十四年
    間即已成立合法有效之婚姻，被上訴人為上訴人之婚生子女，且非婚生子女因生
    父與生母結婚即視為婚生子女，毋庸再經生父認領，被上訴人之訴應予駁回等語
    。並聲明：(一)原判決廢棄。(二)駁回被上訴人在第一審之訴。
三、按民法第一千零六十四條規定，非婚生子女其生父與生母結婚者，視為婚生子女
    ，亦即非婚生子女，因其生父母嗣後結婚，在法律上當然視為婚生，故如嗣後發
    現其與生父間並無血緣關係，可由該子女、生母、生父或其他有利害關係之第三
    人，隨時提起確認親子關係不存在之訴，以除去其不實之親子關係。本件被上訴
    人主張兩造並無血緣關係，然被上訴人於
    起訴除去不實之親子關係，應認為有確認之利益，合先敘明。
四、查被上訴人係於四十七年一月十五日生，
    七十七年五月十六日申請變更
    年五月十六日生母徐五妹與生父甲○○贅婚，從母姓，視同婚生子」之事實，為
    兩造所不爭，復有結婚證書、
    八至十頁），可信為真實。
五、關於被上訴人是否為上訴人之婚生子女乙節，兩造間有爭執。上訴人主張：被上
    訴人於四十七年一月十五日出生時，伊與徐五妹有婚姻關係共同生活，伊與徐五
    妹於四十四年間在新竹縣湖口鄉○○街二十八號舉行結婚之公開儀式，被上訴人
    為其與徐五妹之婚生子女，徐五妹並未於民法第一千零六十三條第二項規定之期
    間內提起否認之訴，被上訴人自不得提起本件確認兩造親子關係不存在之訴等語
    （原審卷第一一三｜一一六頁）。被上訴人則否認上訴人與徐五妹已成立合法有
    效之婚姻，並否認兩造間有血緣關係存在。經查：
  (一)按妻之受胎係在婚姻關係存續中者，夫縱在受胎期間內未與其妻同居，妻所生子
    依同條第二項規定提起否認之訴，得有勝訴之確定判決以前，無論何人皆不得為
    反對之主張（最高法院院七十五年台上字第二七一號判例參照）。次按結婚應有
    公開之儀式及二人以上之證人，如不具備此方式，其結婚無效，民法第九百八十
    二條第一項及第九百八十八條第一款定有明文。男女雙方當事人若未具備此法定
    要式，縱曾同居生子，並向戶政機關辦理結婚登記，或在外自稱為夫妻，亦難認
    其有婚姻關係存在。所謂結婚應有公開儀式，係指結婚之當事人應行定式之禮儀
    ，使不特定人得以共聞共見，認識其為結婚者而言（最高法院五十一年台上字第
    五五一號判例參照）。
  (二)被上訴人係於四十七年一月十五日生乙節，已如前述。上訴人雖主張：伊與徐五
    妹於四十四年間在新竹縣湖口鄉○○街二十八號舉行結婚之公開儀式，被上訴人
    出生時，伊與徐五妹有婚姻關係共同生活，被上訴人為其與徐五妹之婚生子女等
    語，並提出溫阿財與徐王足妹所出具之證明書及徐五妹及徐王足妹之偵查筆錄為
    證（本院家上卷，六一、六二、一二八、一三○頁）。上訴人所舉證人溫阿財亦
    到庭證稱：徐五妹與上訴人於民國四十四年間曾在徐五妹家中結婚宴客等語（本
    院家上卷，六九頁）。上訴人所舉證人徐復源亦到庭證稱徐五妹與上訴人有結婚
    請客等語（原審卷，九二頁）。惟上開物證及證言充其量僅能證明上訴人與徐五
    妹於四十四年間有結婚請客之事實，不能證明該二人之結婚宴客已符合民法所定
    之公開儀式要件。而上訴人所舉證人徐五妹到庭證稱：「（問：有沒有主婚人、
    證婚人？有沒有儀式？）我只有請哥哥嫂嫂去，沒有儀式，只有請客，沒有禮服
    ，沒有戴花，有向大家敬酒」等語（本院更一卷，七九至八○頁）。上訴人所舉
    證人即徐五妹之嫂嫂徐王足妹到庭證稱：（問：有沒有何種儀式？）沒有儀式，
    只有阿兵哥來，請客吃飯」、「（問：有沒有別上新郎、新娘的名條？）沒有。
    」「（問：請客在室內還是在室外？）在室內吃飯」、「（問：當時有沒有主婚
    人、證婚人？）沒有，只有請客吃飯，沒有儀式」「（問：外面的人是否可以知
    道裡面結婚請客吃飯？）外面的人可能不知道。裡面的兩桌除了我們夫妻以外，
    都是阿兵哥，因為當時新郎當兵。親戚只有我們兩夫婦」，並再次稱房子外面的
    人雖然可以看到房子裡面請客，但可能不知道是結婚請客等語（本院更一卷，七
    五、七六至七八頁）。依上開證人之證言，上訴人與徐五妹雖有於民國四十四年
    間結婚請客之事實，但不特定人雖可以看到請客之行為，卻不能知悉其係為結婚
    而請客，故其結婚請客之行為不能認為已符合舉行公開之結婚儀式而使不特定人
    得以共聞共見認識其為結婚之要件，其結婚依法應為無效。上訴人復未能提出其
    他積極證據足證其與徐五妹間已成立合法有效之婚姻且被上訴人係由婚姻關係受
    胎而生之子女等事實，其主張：被上訴人為其與徐五妹之婚生子女，徐五妹並未
    於民法第一千零六十三條第二項規定之期間內提起否認之訴，被上訴人自不得提
    起本件確認兩造親子關係不存在之訴云云，即無可採。
六、上訴人復主張：上訴人與徐五妹間即已成立合法有效之婚姻，非婚生子女因生父
    與生母結婚即視為婚生子女，毋庸再經生父認領等語。被上訴人則否認上訴人為
    其生父，且否認上訴人與徐五妹已成立合法有效之婚姻。按消極確認之訴，應由
    上訴人負立證責任，如上訴人不能立證或其提出之證據不足採用，則被上訴人之
    訴即應認為有理由，無庸另行立證 (最高法院十九年上字第三八五號判例意旨參
    照）。因民法之準正以妻之子女與夫有血統聯絡及生父與生母已經於子女出生後
    成立合法有效之婚姻為前提，亦即必須是子女之生父與生母結婚，子女始取得夫
    妻婚生子女之地位，而所謂生父係指與子女有血統聯繫者而言，如妻之子女與夫
    無血統關係，縱使夫妻結婚亦無法成為婚生子女。本件被上訴人主張兩造間並無
    血緣關係及上訴人與徐五妹間並未成立合法有效之婚姻，上訴人則稱兩造間有血
    統之聯繫且上訴人與徐五妹間已成立合法有效之婚姻，揆諸前揭判例，上訴人自
    應就兩造間有血統聯繫以及上訴人與徐五妹間已成立合法有效之婚姻等事實舉證
    以實其說。經查：
    (一)結婚證書上雖記載上訴人與徐五妹於七十四年五月二十四日結婚，變更登記申
      請書上記載：「七十七年五月十六日生母徐五妹與生父甲○○贅婚，從母姓，
      視同婚生子」，被上訴人八十二年間補發之
      審卷，八至十頁），惟上訴人與徐五妹間並未於民國四十四年間成立合法有效
      之婚姻，已如前述，而該結婚證書係七十七年間所書立，因筆誤誤載為七十四
      年間，被上訴人為生子而促上訴人與徐五妹辦理結婚登記，事實上上訴人與徐
      五妹並未於七十七年或其七十四年間結婚等事實，為上訴人所自承（本院更一
      卷，一六○至一六一頁），上訴人復未能提出其他積極證據足證其與徐五妹間
      已經成立合法有效之婚姻，被上訴人自不可能依民法第一千零六十四條規定因
      準正而視為上訴人之婚生子女。
    (二)上訴人雖主張兩造間有血緣關係，證人即被上訴人生母徐五妹亦於原審到庭證
      稱：伊於三十八年間即認識上訴人，徐美蘭、徐傳祿、徐芬蘭均為其與前夫劉
      建權所生，只有被上訴人為其與上訴人所生，與劉建權離婚後產下劉芬蘭，而
      伊不知悉自己與上訴人之血型等語（原審卷，九一頁）。惟徐五妹係於三十八
      年十一月九日與劉建權離婚，被上訴人於四十七年一月十五日出生，被上訴人
      之姊徐美蘭於四十二年十一月二十日出生，被上訴人之妹徐芬蘭則於五十二年
      四月二十日出生，而劉建權於四十三年十月十六日再與彭秋桔結婚，有
      記簿影本附卷足憑（原審卷，一三五至一四三頁），足證被上訴人之生母徐五
      妹與劉建權離婚後，仍與劉建權發生性關係，並於被上訴人出生前後，產下數
      名同父異母之子女，關係較為複雜。證人徐傳祿於原審證稱：小學四、五、六
      年級始看過上訴人，不知道上訴人與母親是否曾宴客，因當時在當兵，母親交
      往確實很複雜等語（原審卷，一九○頁）。證人徐元昌於原審證稱：伊五十八
      年當兵前沒看過上訴人，只看過蕭姓商人，以後才陸續看過上訴人，蕭姓商人
      七十年死後，上訴人才搬到我姑媽家住，我沒被邀請宴客，民國五十年至五十
      三年有在徐五妹經營商店工作等語（原審卷，一八六頁）。證人徐欽土於原審
      復證稱：民國六十幾年才看到上訴人，伊知道民國四十幾年間，徐五妹曾與蕭
      姓商人交往等語（原審卷，一八七頁）。而被上訴人主張徐五妹與被上訴人間
      另有民事及刑事訴訟糾紛乙節，已據其提出起訴狀及不起訴處分書為證（一四
      九至一六四頁）。徐五妹既然交往複雜，而且與被上訴人有多起訴訟糾紛，其
      所為證言亦有偏頗，尚不足證明上訴人為被上訴人之生父。
    (三)上訴人於原審審理程序迄至本院前審辯論終結，均一再表示不願接受親子血緣
      鑑定（八十九年三月二日原審言詞辯論筆錄及九十年三月十三日本院前審言詞
      辯論筆錄），原審原定安排於八十九年五月三日之親子鑑定，亦因上訴人未到
      場而無法進行，有財團法人長庚紀念醫院八十九年五月十七日（八九）長庚院
      法字第０二０二號函在卷可按（原審卷，八一頁），其於本院審理時，被上訴
      人表示如鑑定結果兩造無血緣關係時，被上訴人願意拿出二千萬元孝敬上訴人
      與上訴人和解後，上訴人仍堅持被上訴人應先履行上訴人不同意履行之條件－
      －提存新台幣二千萬元始願意接受親子血緣鑑定（本院更一卷，八一頁、一○
      三至一○四頁），致使鑑定無法進行。上訴人雖得以進行親子血緣鑑定之科學
      方法證明兩造間存有血統聯絡之事實，卻不願配合鑑定，其復未能提出其他積
      極證據足證兩造間有血緣關係，應認其主張兩造間有血緣關係云云，不足採信
      。
    (四)上訴人既無法舉證證明兩造間有血緣關係，亦無法證明上訴人與徐五妹間已經
      成立合法有效之婚姻，其主張：上訴人與徐五妹間即已成立合法有效之婚姻，
      被上訴人因生父與生母結婚即視為婚生子女，毋庸再經生父認領云云，即無可
      採。
七、綜上所述，本件上訴人既未能舉證證明兩造間存有血統聯絡關係以及上訴人與徐
    五妹間已成立合法有效之婚姻，應認被上訴人並非上訴人之民法第一千零六十三
    條所定婚生子女，亦非上訴人之非婚生子女，無法適用民法第一千零六十四條準
    正規定或第一千零六十五條第一項認領之規定而視為婚生子女。從而被上訴人先
    位之訴請求確認被上訴人與上訴人間之親子關係不存在，為有理由，應予准許。
    被上訴人先位之訴，既有理由，自毋庸再就備位之訴併予裁判。原審判准被上訴
    人先位聲明之請求，於法並無不合。上訴意旨指摘原判決不當，求予廢棄改判，
    為無理由，應予駁回其上訴。
八、本件事證已臻明確，兩造其餘攻擊防禦方法及舉證，核與判決無影響，無庸一一
    論述，併此敘明。
九、據上論結，本件上訴為無理由，依民事訴訟法第四百四十九條第一項、第七十八
    條，判決如主文。
中      華      民      國    九十二    年      七      月     八       日
                              民事第十二庭
                                  審判長  法  官  林  丁  寶
                                          法  官  陳  博  享
                                          法  官  高  鳳  仙
右正本係照原本作成。
如不服本判決，應於收受送達後二十日內向本院提出上訴書狀，其未表明上訴理由者
，應於提出上訴後二十日內向本院補提理由書狀（均須按他造當事人之人數附繕本）
上訴時應提出委任律師或具有律師資格之人之委任狀；委任有律師資格者，另應附具
律師及格證書及釋明委任人與受任人有民事訴訟法第四百六十六條之一第一項但書或
第二項（詳附註）所定關係之釋明文書影本。
中      華      民      國    九十二    年      七      月      九      日
                                          書記官  黃  慶  霽
附註：
民事訴訟法第四百六十六條之一（第一項、第二項）：
對於第二審判決上訴，上訴人應委任律師為訴訟代理人。但上訴人或其法定代理人具
有律師資格者，不在此限。
上訴人之配偶、三親等內之血親、二親等內之姻親，或上訴人為法人、中央或地方機
關時，其所屬專任人員具有律師資格並經法院認為適當者，亦得為第三審訴訟代理人
。


司法院資訊處製作；財團法人民間司法改革基金會備份。
